臺灣高等法院民事判決
上　訴　人　甲○○○
訴訟代理人　廖學興律師
　　　　　　江彥佐律師
被　上訴人　游祈成即祭祀公業游聚奎管理人
訴訟代理人　林世超律師
複　代理人　張瑄律師
上列當事人間租佃爭議事件，上訴人對於中華民國95年11月17日
臺灣宜蘭地方法院95年度訴字第93號第一審判決提起上訴，本院
於96年8月14日言詞辯論終結，判決如下：
    主      文
上訴駁回。
第二審訴訟費用由上訴人負擔。
    事實及理由
一、被上訴人起訴主張：上訴人前向其承租坐落宜蘭縣礁溪鄉○
    ○段200地號土地 (下稱系爭耕地)，雙方並訂有耕地三七五
    租約 (下稱系爭租約) ，惟上訴人就系爭耕地不予耕作，任
    令荒廢多年，且於系爭耕地上經營檳榔業，堆置雜物，其自
    得依耕地三七五減租條例第17條第1項第4款規定終止系爭租
    約。又上訴人就系爭耕地既有不自任耕作情形，依同條例第
    16條第1、2項規定，系爭租約為無效，上訴人占有使用系爭
    耕地即為無權占有等情，爰依耕地三七五減租條例第16條第
    1項及第2項、第17條第1項第4款、民法第767條等規定 ，求
    為確認兩造間就系爭耕地之租賃關係不存在；並命上訴人應
    將系爭耕地返還之判決 (原審為被上訴人勝訴之判決，上訴
    人不服，提起上訴)。並於本院答辯聲明：上訴駁回。
二、上訴人則以：系爭耕地仍供耕作使用，其並無擅自變更耕作
    用途，更無將系爭耕地轉租、借與他人使用，或與他人交換
    耕作等不合耕地租佃目的之積極行為，被上訴人主張上訴人
    有耕地三七五減租條例第16條不自任耕作之情事，為無理由
    。被上訴人雖主張系爭耕地上有鐵皮貨櫃屋供檳榔攤之營利
    使用，惟查宜蘭縣政府耕地租佃委員會於本件調處決議中，
    明確認定上訴人並無經營檳榔攤之情事，證人胡永欽亦證稱
    在現場會勘時並未看見任何營業行為，且依被上訴人提供之
    照片所示，均未從鐵皮屋正面將檳榔攤商品擺設或銷售人員
    予以拍攝入鏡，以明瞭貨櫃鐵皮屋使用情形，則被上訴人並
    無證明上訴人有營業情事之相關證據，即臆測並空言主張上
    訴人有販售檳榔之營利行為，自不可採。又系爭鐵皮貨櫃屋
    係屬於免申請建築執照之建物，且實際上為其放置農機用具
    之臨時性工寮，其為免爭議，已將該貨櫃屋移至系爭耕地對
    面之土地，以繼續作為放置農機用具之農業資材室使用。簡
    言之，系爭鐵皮貨櫃屋僅屬一便利耕作，合於耕作上使用置
    放農具之合法農作設施，且無營業情事，自無擅自變更耕地
    用途之不自任耕作情事，被上訴人之主張並不足採。被上訴
    人雖又主張系爭耕地上堆置有鋼材、水管等廢棄物，惟該等
    廢棄物並非上訴人堆置，被上訴人既未能舉證證明係上訴人
    所堆置，自不能認定有不合耕地租佃目的「積極行為」情事
    。另其已於民國(下同)92 年8月18日、93年8月19日、94年8
    月15日分別依法申報休耕，並經宜蘭縣礁溪鄉公所核備，復
    經宜蘭縣政府耕地租佃委員會調處決議認為其具休耕情事，
    並無消極不為耕作而有任其荒廢之情事，自不該當非因不可
    抗力不為耕作之租賃契約終止事由。被上訴人以上訴人未符
    合「行政農業委員會93年度農業發展基金計畫」及「94年度
    水旱田利用調整後續計畫工作手冊」之內容，主張不符休耕
    規定，並非不可抗力之情事，顯與農業發展條例第3 條第12
    款、第55條，平均地權條例第26- 1條第1項第2款 ，土地稅
    法第22-1條第1項第2款及農業用水調度使用協調作業要點第
    6點等鼓勵休耕之規定相違，並不足採。再者 ，依被上訴人
    提供之照片及宜蘭地政事務所人員會製之土地複丈成果圖所
    示，上訴人確有種植蔬菜、綠肥之耕作情事，故非長達繼續
    一年均不為耕作。其對於系爭耕地上遭他人堆置鋼材、水管
    等廢棄物，仍有索回及清理之改善措施，以維護系爭耕地農
    業使用，並非繼續一年任他人隨意堆置。其於94年8 月15日
    既已依法休耕，則被上訴人於94年8 月30日、同年11月16日
    及17日所攝照片，即使證明系爭耕地縱有一小角落遭他人堆
    置鋼材雜物之情事，其亦非消極不予耕作，任令耕地荒廢，
    而不構成耕地三七五減租條例第17條第1項第4款「不為耕作
    」之要件。況該等廢棄物堆置之期間亦未超過1年 (95年3月
    29日至同年5月31日)，與耕地三七五減租條例第17條第1項
    第4款「繼續一年」 之要件不符。該等堆置物約僅佔耕地面
    積萬分之4至6，可見其並無改變耕作以外之目的，改充耕地
    以外之使用，而有不任耕作情形，亦不能證明其因此繼續一
    年完全不為耕作，任耕地荒蕪之情事等語，資為抗辯。並於
    本院聲明：(一)原判決廢棄。(二)被上訴人在第一審之訴及假執
    行之聲請均駁回。
三、兩造不爭執之事實：
  (一)兩造就系爭耕地訂有耕地三七五租約。上訴人於92年2月7日
    依規定申請繼續承租被上訴人所有之系爭耕地，並經宜蘭縣
    礁溪鄉公所以92年6 月23日礁鄉民字第0920008206號函核定
    續租，租賃期間自92年1月1日起至97年12月31日止。
  (二)訴外人游忠信前向礁溪鄉公所就系爭耕地申請農業使用證明
    書，經礁溪鄉公所於94年2 月24日礁溪農字第0940001692號
    函，以系爭耕地堆置雜物及鋼材，並有部分閒置及經營檳榔
    攤行為，不予核發。
  (三)被上訴人前向礁溪鄉公所就系爭耕地申請農業使用證明書，
    經礁溪鄉公所於94年9 月16日礁溪農字第0940011115號函，
    以系爭耕地堆置雜物且部分荒蕪，並有鐵皮建物供營業使用
    （經營檳榔攤），不予核發。
  (四)系爭耕地於94年第2期耕作期經申報礁溪鄉公所核准休耕。
  (五)兩造因租佃爭議，於94年12月15日、95年3月15日經礁溪鄉
    公所、宜蘭縣政府調處均不成立。
  (六)95年6 月22日原審會同宜蘭地政事務所履勘現場及囑託該所
    製作土地複丈成果圖，當時系爭耕地僅於西側有一圍網養雞
    場及豬舍外，並無其他建築物存在。
四、按將耕地一部分借予他人搭蓋竹屋，即係非自任耕作，自與
    將耕地一部轉租情形無異，有最高法院48年台上字第1362號
    判例可考；又按承租人以承租之土地建築房屋居住使用或供
    其他非耕作之用者，均在不自任耕作之列，亦有最高法院70
    年台上字第4637號判例可考。基此，不自任耕作不以積極有
    出租行為為必要，即在耕地上為建築不供耕作使用而有不自
    任耕作之情形亦包括在內。查被上訴人主張上訴人於系爭耕
    地上有堆置鋼材及經營檳榔攤之營利行為，並提出其先後於
    94年1月17日、94年3月11日、94年3月16日、94年4月11日、
    94年8月30日、94年11月16日、94年11月17日、95年3月29日
    、95年5月16日、95年5月31日、95年6月1日就系爭耕地及相
    關鄰地所拍攝之照片為證（上開照片業經被上訴人編碼，總
    計107張照片） 。而依編號2、10（94年1月17日所攝）、11
    、12（94年3月11日所攝）、15（94年3月16日所攝）、20、
    22、24、25（94年4月11日所攝）、34、35、37（94年8月30
    日所攝）照片所示，於系爭農地有堆置鋼材及放置貨櫃鐵皮
    屋，貨櫃鐵皮屋旁之道路上並放置有一載明「檳榔」之招牌
    ，再於編號39、40（94年11月16日所攝）、41、43、44、46
    （94年11月17日所攝）照片所示，其中貨櫃鐵皮屋雖已移置
    ，惟系爭農地仍有放置鋼材等雜物，再於編號48、49、50、
    51、52、56、57、59、60、61、62、63（95年3 月29日所攝
    ）、67、68、69、70（95年5月16日所攝）、76、77、78 （
    95年5月31日所攝） 照片所示，系爭農地上堆置有木條、水
    管用廢棄物、建築用模版等物。又依被上訴人所提上開照片
    中系爭耕地上有堆置鋼材、木條、水管用廢棄物、建築用模
    版等物品外，再依被上訴人所提編號1、4、8、9（94年1月1
    7日所攝）、13（94年3月11日所攝）、31、32、34、36（94
    年8月30日所攝）、53、54（95年3月29日所攝）、74、75（
    95年5月31日）、101、102（95年6月1日所攝） 等照片所示
    ，系爭農地部分有荒蕪、雜草叢生之情形，相對於同時期鄰
    地之種植情形，依被上訴人所提編號16、17、18 （94年3月
    16日所攝）、27（94年4月11日所攝）、28、29、30、38（9
    4年8月30日所攝）、72、85、86、87、88、89（95年5 月31
    日所攝）、104、105、106（95年6月1日所攝） 照片所示，
    相鄰農地上之作物均整齊種植，足見系爭農地並無規劃種植
    作物。經查上訴人於94年2月4日就系爭耕地向宜蘭縣礁溪鄉
    公所申請農業用地作農業使用證明書，惟經宜蘭縣礁溪鄉公
    所於94年2 月24日以礁鄉農字第0940001692號函 (原審卷第
    74頁) 覆上訴人：「有關台端申請農業用地作農業使用證明
    書乙案，經審查用地目前有建物數幢並無依法檢附申請之證
    明文件，另用地有堆置雜物及鋼材，並有部分閒置，及經營
    檳榔攤等營利行為，不符核發農業用地作農業使用證明規定
    」等詞，而宜蘭縣礁溪鄉於94年2 月15日會勘紀錄表 (原審
    卷第107頁)綜合結論載明：「(一)本案地上物有建物數幢，並
    無檢附依法申請之證明文件，另地上有堆置雜物及鋼材，除
    有部分閒置外，更有經營檳榔等營利行為」等文，承辦人即
    證人胡永欽於本院證以：「我是其中的1個會辦單位 ，因為
    要核發使用農地證明書有到現場會勘，但時間不記得，我不
    是主辦單位，我祇是會辦單位，依照審查表上的記載，該案
    沒有准許，我們是審查建設工務的部分，我祇就該部分來簽
    會辦意見，最後簽總的是主辦單位農經課，現況有看到貨櫃
    1 個及1個檳榔小招牌，我是審查建築物部分 ，農業用地上
    可以有農舍及農業設施，會經合法申請證明文件，系爭土地
    上建物未檢附證明文件，所以在會勘審查表有簽註……」等
    語(本院卷第159頁正、背面) ；嗣上訴人於94年9月2日再向
    宜蘭縣礁溪鄉公所就系爭耕地申請農業用地作農業使用證明
    書，經該公所於94年9 月16日以礁鄉農字第0940011115號函
    ( 原審卷第109頁)覆上訴人：「台端申請坐落於本鄉○○段
    200 地號土地農業用地作農業使用證明書乙案，經審查用地
    目前有堆置雜物且部分荒蕪，並有鐵皮建物供營業使用 (經
    營檳榔攤) ，無檢附合法證明文件，不符農業用地作農業使
    用之規定，……」等字，宜蘭縣礁溪鄉公所於94年9 月11日
    至現場會勘紀錄表 (原審卷第94頁) 會勘意見上載明：「現
    況鐵皮貨櫃屋供營業使用，屬違建物」、「本案經現場會勘
    耕地，目前有堆置雜物，且部分荒蕪並有鐵皮建物供營業使
    用經營檳榔攤」等文字，並有該所核發農業用地作農業使用
    證明書審查表 (原審卷第111頁)在卷可考，由此可知，上訴
    人將系爭耕地一部分供經營檳榔攤、堆置雜物及鋼材，自符
    合耕地三七五減租條例第16條第1項、第2項規定，承租人應
    自任耕作，並不得將耕地全部或一部轉租於他人；承租人違
    反前項規定時，原定租約無效，得由出租人收回自行耕種或
    另行出租之規定。又前揭所謂無效，係指原定租約無效，無
    待於另為終止之意思表示，當然向後失其效力，租賃關係因
    而歸於消滅而言。本件上訴人雖僅將系爭耕地之一部未自任
    耕作，惟按未自任耕作土地雖僅一部，但兩造以單一契約約
    定承租範圍，租約自應全部無效 (最高法院84年台上字第25
    84號判決意旨參照) ，系爭耕地租約應歸於無效。
五、系爭耕地租約既因上訴人違反耕地三七五減租條例第16條第
    1 項之規定，歸於無效，則上訴人占有系爭耕地即無正當權
    源，屬無權占有，本件被上訴人本於所有權之作用，訴請確
    認兩造間就系爭耕地之租賃關係不存在，並請求上訴人返還
    系爭耕地，即屬有據，應予准許，而被上訴人另行主張上訴
    人有耕地三七五減租條例第17條第1項第4款之情形，據以終
    止兩造間之耕地租賃契約，即毋庸審酌，附此敘明。
六、綜上所述，被上訴人依耕地三七五減租條例第16條第1 項、
    民法第767條之規定 ，訴請確認兩造間就系爭耕地之租賃關
    係不存在，並請求上訴人返還系爭耕地，為有理由，應予准
    許。原審為上訴人敗訴之判決，並就上開返還耕地之判決，
    依兩造之聲請，酌定相當擔保金額，為准免假執行之宣告，
    理由雖有不同，結論並無二致，上訴意旨指摘原判決不當，
    求予廢棄改判，為無理由，應予駁回。
七、本件事證明確，兩造其餘主張、攻擊防禦方法及其他未經援
    用之證據，經審酌後尚無礙於本院前述之認定，無一一論究
    之必要。
八、據上論結，本件上訴為無理由，依民事訴訟法第449條第2項
    、第78條，判決如主文。
中　　華　　民　　國　　96　　年　　8 　　月　　28　　日
                    民事第13庭
                        審判長法　官  黃嘉烈
  　　　　　　　　　　　　　　法　官  高鳳仙
  　　　　　　　　　　　　　　法　官  許文章
正本係照原本作成。
如不服本判決，應於收受送達後20日內向本院提出上訴書狀，其
未表明上訴理由者，應於提出上訴後20日內向本院補提理由書狀
（均須按他造當事人之人數附繕本）上訴時應提出委任律師或具
有律師資格之人之委任狀；委任有律師資格者，另應附具律師資
格證書及釋明委任人與受任人有民事訴訟法第466條之1第1項但
書或第2項（詳附註）所定關係之釋明文書影本。
中　　華　　民　　國　　96　　年　　8 　　月　　29　　日
　　　　　　　　　　　　　　　書記官  陳明俐
附註：
民事訴訟法第466條之1（第1項、第2項）：
對於第二審判決上訴，上訴人應委任律師為訴訟代理人。但上訴
人或其他法定代理人具有律師資格者，不在此限。
上訴人之配偶、三親等內之血親、二親等內之姻親，或上訴人為
法人、中央或地方機關時，其所屬專任人員具有律師資格並經法
院認為適當者，亦得為第三審訴訟代理人。
